臺灣彰化地方法院民事判決
110年度簡上字第22號
上  訴  人  蕭羽勝  
訴訟代理人  楊錫楨律師
複代理人    洪任鋒律師
被上訴人    林晴嵐  
            林韻佳  
共      同
訴訟代理人  張家豪律師
複代理人    林彥谷律師
上列當事人間請求拆屋還地事件，上訴人對於民國109年12月29
日本院員林簡易庭第一審判決（109年度員簡字第123號），提起
上訴，本院於111年2月21日言詞辯論終結，判決如下：
    主      文
原判決廢棄。
被上訴人在第一審之訴及假執行之聲請均駁回。
第一、二審訴訟費用由被上訴人負擔。
    事實及理由
壹、程序方面
    被上訴人於上訴後，追加民法第455條前段之租賃物返還請
    求權為備位之訴訟標的，主張縱使兩造間有共同壁之土地使
    用約定，且該約定為租賃契約，其亦得依租賃物返還請求權
    ，請求上訴人將坐落彰化縣○○市○○段0000地號土地（下稱3-
    30土地）上如附圖編號A所示之地上物（下稱系爭地上物）
    拆除，並返還所占用之3-30土地面積0.78平方公尺（下稱系
    爭土地）（見本院卷第184、185頁），核其主張之原因事實
    與原訴之基礎事實相同，依民事訴訟法第436條之1第3項、
    第446條第1項但書、第255條第1項第2款之規定，毋庸得上
    訴人之同意，程序上應予准許。
貳、實體方面　　
一、被上訴人主張：
（一）被上訴人為3-30土地及其上彰化縣○○市○○段0000○號建物
      （即門牌號碼彰化縣○○市○○路000巷00號；下稱1359建物
      ）之所有權人，而上訴人則為鄰地坐落彰化縣○○市○○段00
      00地號土地（下稱3-31土地）及其上同段2546建號建物（
      即門牌號碼彰化縣○○市○○路000巷00號；下稱2546建物）
      之所有權人。因上訴人欲在2546建物後方增建建物，遂於
      民國108年4月初開始動工，迄至108年5月8日止，上訴人
      已將2546建物之增建基底完成，詎上訴人竟未經被上訴人
      之同意，亦無與被上訴人約定在3-30、3-31土地之地界上
      興建共同壁，即逕自在3-30土地上出資興建系爭地上物，
      已無權占有系爭土地，並妨害被上訴人於系爭土地之使用
      收益。
（二）系爭地上物是上訴人所有，因此，縱認兩造就系爭地上物
      有共同壁之約定，該約定亦與民法第811條之規定不符，
      而有違物權法定主義。
（三）倘認兩造間有共同壁之土地使用約定，則該約定應為未定
      期限且不能依借貸之目的而定期限之使用借貸契約，而被
      上訴人已多次要求上訴人返還系爭土地，則依民法第470
      條第2項之規定，該使用借貸契約應已歸於消滅，上訴人
      自不得再據該使用借貸契約而謂其仍有使用系爭土地之權
      利；另倘認該約定為兩造間之互為租賃契約，因上訴人已
      自行在3-31土地上出資興建共同壁，導致被上訴人無法再
      使用3-31土地，可見該互為租賃契約已因可歸責於上訴人
      之事由而致自始給付不能，故被上訴人茲依民法第256條
      之規定向上訴人解除該互為租賃契約；又若被上訴人不得
      解除該互為租賃契約，因該互為租賃契約未定期限，且被
      上訴人已以書狀催告上訴人給付租金，及表示未於書狀送
      達後7日內繳清租金即為終止該互為租賃契約之意思表示
      ，因此，上訴人迄今既仍未給付租金給被上訴人，則依民
      法第450條第2項之規定，該互為租賃契約應已生終止之效
      力。
（四）綜上，被上訴人茲依民法第767條第1項、第455條前段之
      規定，請求上訴人將坐落3-30土地上之系爭地上物拆除，
      並將所占用之系爭土地返還予被上訴人，及依民法第179
      條之規定，請求上訴人自108年5月8日（按：原審卷第331
      頁之「109年5月8日」，應為「108年5月8日」之誤載）起
      至交還系爭土地之日止，按年給付被上訴人依系爭土地當
      年申報地價總額百分之10相當於租金之不當得利，並願供
      擔保，請准宣告假執行。
二、上訴人抗辯：
（一）兩造、訴外人梁瑞村於增建後方建物前，即有約定以共同
      壁之方式起造後方增建建物；另依證人方榮進、梁瑞村之
      證詞及彰化縣員林地政事務所109年10月28日員地二字第1
      090007030號函所示，亦足認兩造確有約定於興建1359、2
      546建物後方之增建建物時，是以在3-30、3-31土地地界
      中心線上構築各別所有之增建建物所共同使用且牆壁厚度
      為15公分之共同壁。
（二）上訴人是依兩造所合意以在3-30、3-31土地地界上興建共
      同壁之方式來施做系爭地上物，並以提供上訴人所有之3-
      31土地予被上訴人使用為對價，而向被上訴人承租所利用
      之系爭土地，故兩造以共同壁之方式互為使用對造所有之
      3-30、3-31土地之約定，應定性為互為租地建屋且未約定
      期限之契約聯立；又共同壁是坐落在兩造所有之3-30、3-
      31土地之地界上，且屬於2546建物後方增建建物之一部分
      ，故應適用特別法即土地法第103條之規定，始可終止該
      租賃契約，而不得適用民法第450條第2項之規定隨時終止
      該租賃契約。
（三）兩造間既有共同壁之土地使用約定，且該約定為互為租地
      建屋契約，則上訴人所有之系爭地上物自非無權占有使用
      被上訴人所有之系爭土地，故被上訴人不得對上訴人行使
      物上請求權及不當得利返還請求權。
三、原審判決上訴人應將坐落3-30土地上之系爭地上物拆除，並
    將所占用之系爭土地返還被上訴人；上訴人應自108年5月8
    日起至交還系爭土地之日止，按年給付被上訴人依所占用之
    系爭土地當年期申報地價百分之10計算之金錢，並依職權宣
    告假執行及准上訴人預供擔保免為假執行。上訴人對其不利
    部分，提起上訴，並聲明：（一）原判決廢棄；（二）上開
    廢棄部分，被上訴人於原審之訴及假執行之聲請均駁回。被
    上訴人則聲明：上訴駁回。
四、兩造不爭執之事實（見本院卷第171、172頁）：
（一）被上訴人為3-30土地及其上1359建物（即門牌號碼彰化縣
      ○○市○○路000巷00號）之所有權人（權利範圍：各2分之1
      ）；上訴人為3-31土地及其上2546建物（即門牌號碼彰化
      縣○○市○○路000巷00號）之所有權人（權利範圍：全部）
      ；梁瑞村為彰化縣○○市○○段0000地號土地及其上同段1102
      建號建物（即門牌號碼彰化縣○○市○○路000巷00號；下稱1
      102建物）之所有權人。
（二）兩造、梁瑞村於108年2月24日與方榮進簽訂承建合約書，
      約定由方榮進承做其等1359、2546、1102建物後段廚臥房
      RC結構施工之增建工程。
（三）3-30土地上現有系爭地上物（長度：5.2公尺，寬度：0.1
      5公尺，面積：0.78平方公尺，為3層建物，第1、2層RC造
      、第3層鐵皮造）。
（四）上訴人分別於108年2月24日、108年5月7日、108年6月17
      日、108年8月16日給付訂金5萬元、基礎完成10萬元、1樓
      完成等18萬元、工程結清餘額9萬元，合計42萬元之2546
      建物增建工程款予方榮進，而2546建物增建工程即包含系
      爭地上物在內。
（五）被上訴人分別於108年3月7日、108年5月8日給付訂金5萬
      元、基礎完成10萬元之1359建物增建工程款予方榮進，並
      於108年5月8日與方榮進終止其等所有之1359建物後段廚
      臥房RC結構施工之承建合約書。
五、兩造之爭點（見本院卷第172、173頁）：
（一）上訴人所有之系爭地上物占有使用被上訴人所有之系爭土
      地是否有合法權源？
（二）被上訴人依民法第767條第1項之規定，請求上訴人拆除系
      爭地上物，並返還所占用之系爭土地，再依民法第179條
      之規定，請求上訴人應自108年5月8日起至交還系爭土地
      之日止，按年給付被上訴人依系爭土地當年申報地價總額
      百分之10相當於租金之不當得利，有無理由？
六、得心證之理由： 
（一）上訴人所有之系爭地上物占有使用被上訴人所有之系爭土
      地是否有合法權源？
　 1、兩造間是否存有在3-30、3-31土地地界上興建共同壁之約
      定？
 （1）按共同壁，指相鄰二宗建築基地各別所有之建築物，所共
      同使用以地界中心線上構築之牆、柱及樑之構造物，臺北
      市建築管理自治條例第2條第2款、高雄市建築管理自治條
      例第3條第1款可供參考。可見共同壁乃由各相鄰土地所有
      權人各提出相鄰地界兩側之部分土地，並在該等部分土地
      上所建立之共同牆壁，以供雙方所建房屋共同使用及支撐
      ，為此獲得較大之使用空間。
 （2）依彰化縣員林地政事務所109年10月28日員地二字第10900
      07030號函所載：「本所109年1月3日員土測字第002000號
      土地複丈成果圖編號A（按：即系爭地上物）之位置及範
      圍即為員林段3-30與3-31地號土地間共同壁之1/2位置及
      範圍。本所109年9月23日員土測字第183300號土地複丈成
      果圖編號A之寬度（按：即0.15公尺，見原審卷第291、29
      3頁）含樑柱之寬度，如扣除樑柱之寬度，壁面之寬度約
      為7公分。」（見原審卷第307頁），足見系爭地上物於客
      觀上，為坐落在兩造所有3-30、3-31土地地界上之增建共
      同壁之2分之1，且不含樑、柱之寬度為7公分；至被上訴
      人主張：依彰化縣員林地政事務所109年9月24日員地二字
      第1090006279號函所載，系爭地上物之寬度即為0.15公尺
      ，可見全部寬度為15公分之牆壁俱是坐落在其等所有之3-
      30土地上，故系爭地上物並非增建共同壁之一部等語（見
      本院卷第228頁），因與前揭彰化縣員林地政事務所109年
      10月28日員地二字第1090007030號函不符，殊非可採。
 （3）證人方榮進於原審、本院審理時已證稱：其與兩造、梁瑞
      村一起在場寫承建合約書時，有告知兩造、梁瑞村將以共
      同壁之方式進行1359、2546、1102建物後段廚臥房RC結構
      施工之增建工程，而當時兩造、梁瑞村均有同意，才寫承
      建合約書等語（見原審卷第230至232頁；本院卷第191、1
      92頁），核與證人梁瑞村於本院審理時證稱：其、兩造與
      方榮進一起在1102建物寫承建合約書時，其、兩造均有同
      意按1359、2546、1102建物之既有牆壁路線，即土地間之
      地界，興建牆壁等語相符（見本院卷第139、140頁）；又
      依2546建物使用執照內之竣工照片、設計圖說所示（見原
      審卷第73、83、85頁），該竣工照片上已清楚記載「共同
      壁」，並畫出2546建物兩側共同壁之大約位置，且由該設
      計圖說所顯示2546建物之兩側是與鄰房共同使用同一柱、
      同一樑及同一柱、樑間之牆等情觀之，足認1359、2546、
      1102建物間之牆面確屬共同壁，則為使1359、2546、1102
      建物與後方之增建建物於使用上具一致性，不會因後方增
      建建物之水泥牆面凸出而造成使用上之不便利，兩造、梁
      瑞村約定依循1359、2546、1102建物間、屬共同壁之牆面
      延伸興建該增建工程之牆壁，應較與常理相符，故證人方
      榮進、梁瑞村上開所證，應屬可信。因此，堪認兩造間確
      存有在3-30、3-31土地地界上興建共同壁之約定，並同意
      按1359、2546建物間、屬共同壁之牆面延伸興建該增建工
      程之牆壁；至證人方榮進雖於原審時證稱：（問：共同壁
      是有經過協議，協議內容是什麼？）兩造、梁瑞村有共同
      協議，其不在場協議，其只是事後知道而已等語（見原審
      卷第231頁），然證人梁瑞村已於本院審理時證稱：是其
      找兩造進行該增建工程等語（見本院卷第139頁），則證
      人方榮進上開於原審時所證，應僅是指兩造、梁瑞村於與
      證人方榮進在108年2月24日一同簽訂承建合約書前，有在
      未有證人方榮進參與之情況下進行協議而已，並無礙兩造
      於108年2月24日一同簽訂承建合約書時已存有在3-30、3-
      31土地地界上興建共同壁之約定之判定，故證人方榮進上
      開於原審時所證，並不足為有利於被上訴人之認定。　
 （4）被上訴人雖主張：系爭地上物是上訴人所有，故兩造就系
      爭地上物之共同壁約定，已與民法第811條之規定不符，
      而有違物權法定主義等語（見本院卷第74頁），惟查，系
      爭地上物為上訴人出資興建一節，固為兩造所不爭執（見
      本院卷第19、21、73、74、172、173頁），然依前所述，
      坐落3-30、3-31土地地界上之增建共同壁既是按1359、25
      46建物間、屬共同壁之牆面延伸興建，則依民法第811條
      之規定：「動產因附合而為不動產之重要成分者，不動產
      所有人，取得動產所有權。」，該增建共同壁已因附合於
      1359、2546建物間、屬共同壁之牆面，而同屬兩造所共有
      ，自無違反民法第811條之規定與物權法定主義可言，故
      被上訴人上開主張，不足採信。
　 2、兩造間在3-30、3-31土地地界上興建共同壁之約定應定性
      為何？
 （1）按因地界不規則，雙方為建屋方便，乃約定將相鄰部分之
      界址取直，因而逾越原界址之土地，均同意對方建築房屋
      (未辦理所有權移轉登記手續)，當無民法第796條越界建
      築規定之適用，惟關於土地之約定交互使用，並非無償，
      不能認為使用借貸；既不為土地所有權之移轉，亦不能認
      為互易，其性質應屬互為租賃之關係（最高法院75年度第
      5次民事庭會議決議（一）參照）；又交換土地使用，係
      一方以自己所有或有權使用之土地換與他方使用為對價，
      而使用向他方換來之土地，其性質屬於互為租賃關係（最
      高法院88年度台上字第2805號判決意旨參照）。
 （2）依前所述，兩造間既存有在3-30、3-31土地地界上興建共
      同壁之約定，則參酌臺北市建築管理自治條例第2條第2款
      、高雄市建築管理自治條例第3條第1款之規定，足認兩造
      已相互同意各自提供其等所有之3-30、3-31土地在相鄰地
      界兩側之部分土地面積予對造使用，以供興建可供兩造房
      屋共同使用之牆壁；又兩造此交互使用對造所有之3-30、
      3-31土地以興建增建建物牆壁之約定，因屬有償使用，並
      非無償，故依前揭意旨，應認就3-30、3-31土地而言，該
      約定之性質應為租地建屋之互為基地租賃契約，而非使用
      借貸契約。
 （3）依前所述，兩造間既存有在3-30、3-31土地地界上興建共
      同壁之互為基地租賃契約，則上訴人所有、屬於共同壁一
      部之系爭地上物即有占有使用系爭土地之合法權源。　　
　 3、兩造間在3-30、3-31土地地界上興建共同壁之約定是否已
      消滅或經被上訴人合法解除或終止？　　　　　　
 （1）被上訴人雖主張：倘認兩造間有共同壁之土地使用約定，
      因該約定屬使用借貸契約，且其等已依民法第470條第2項
      之規定多次要求上訴人返還系爭地上物所占用之系爭土地
      ，則該使用借貸契約應已歸於消滅等語（見本院卷第183
      、184頁），然兩造間在3-30、3-31土地地界上興建共同
      壁之約定應定性為互為基地租賃契約，而非使用借貸契約
      一節，業經本院認定如上，故被上訴人以其等已行使民法
      第470條之借用物返還請求權為由，主張：該兩造間在3-3
      0、3-31土地地界上興建共同壁之使用借貸契約已歸於消
      滅等語，並非可採。
 （2）被上訴人固又主張：倘認兩造間有共同壁之土地使用約定
      ，且該約定為互為租賃契約，因上訴人已自行在3-31土地
      上出資興建共同壁，造成其等無法使用3-31土地，可見該
      租賃契約已因可歸責於上訴人之事由而致自始給付不能，
      故其等爰依民法第256條之規定解除該租賃契約；另若其
      等不得解除該租賃契約，因該租賃契約未定有期限，且上
      訴人經其等催告後亦未給付租金，則依民法第450條第2項
      之規定，該租賃契約應已經其等合法終止等語（見本院卷
      第165、184、185頁），惟查：
　　①依前所述，雖坐落在3-30、3-31土地上、與系爭地上物合
      為一共同壁之牆壁為上訴人所出資增建，然該共同壁既已
      附合於1359、2546建物間、屬共同壁之牆面而屬兩造共有
      ，則被上訴人共有且坐落在3-30、3-31土地上之該共同壁
      自同已使用到3-31土地，且由上訴人一再陳稱：系爭地上
      物為該共同壁之一部等語觀之（見本院卷第221頁），可
      見上訴人實有提供該共同壁所坐落之3-31土地予被上訴人
      利用之意，只是為被上訴人以訴請拆屋還地之方式予以拒
      絕受領，則自難認兩造間在3-30、3-31土地地界上興建該
      共同壁之約定已陷於給付不能之狀態，且亦無從認上訴人
      具可歸責之事由，故被上訴人依民法第256條之規定解除
      該約定，並無從發生解除契約之效力。
　　②按租地建屋契約，係以承租人使用其房屋為目的，非有相
      當之期限不能達其目的，故當事人雖未明定租賃之期限，
      依契約目的探求當事人之真意，仍應解為定有租至房屋不
      堪使用時為止之期限（最高法院105年度台上字第1200號
      判決意旨參照）。兩造間存有在3-30、3-31土地地界上興
      建共同壁之互為基地租賃契約一節，業經本院認定如上，
      則依該互為基地租賃契約之目的，探求兩造是為供各自所
      有之增建建物長久使用坐落在3-30、3-31土地地界上之共
      同壁之真意後，該互為基地租賃契約應解為定有至該共同
      壁不堪使用或拆除時為止之期限，易言之，即為不確定期
      限，此與未定期限之租賃，有所不同，故被上訴人主張：
      因該租賃契約未定期限，所以其等得依民法第450條第2項
      之規定終止該租賃契約等語（見本院卷第184、185頁），
      並非可採。
　  ③依前所述，兩造間存有在3-30、3-31土地地界上興建共同
      壁之互為基地租賃契約，即被上訴人提供系爭土地予上訴
      人使用所取得之對價為利用該共同壁所坐落之上訴人所有
      3-31土地，而非金錢，且上訴人實有履行該互為基地租賃
      契約之意而使被上訴人利用該共同壁所坐落之3-31土地，
      只是為被上訴人以訴請拆屋還地之方式予以拒絕受領，故
      被上訴人主張：因上訴人經其等催告後仍未給付金錢之租
      金，所以其等終止該租賃契約已生合法終止之效力等語（
      見本院卷第165頁），同非可採。
（二）被上訴人依民法第767條第1項之規定，請求上訴人拆除系
      爭地上物，並返還所占用之系爭土地，再依民法第179條
      之規定，請求上訴人應自108年5月8日起至交還系爭土地
      之日止，按年給付被上訴人依系爭土地當年申報地價總額
      百分之10相當於租金之不當得利，有無理由？　　
　　  依前所述，上訴人所有之系爭地上物既有占有使用被上訴
      人所有之系爭土地的基地租賃契約合法權源存在，且該基
      地租賃契約亦未經被上訴人合法解除或終止，則被上訴人
      以上訴人所有之系爭地上物是無權占用系爭土地，並因此
      無法律上原因而受有相當於租金之利益為由，依民法第76
      7條第1項、第455條前段、第179條之規定，請求上訴人拆
      除系爭地上物，並返還所占用之系爭土地，及給付自108
      年5月8日起至交還系爭土地之日止，按年依系爭土地當年
      申報地價總額百分之10相當於租金之不當得利，自屬無據
      。
七、綜上所述，被上訴人依民法第767條第1項、第455條前段之
    規定，請求上訴人將坐落3-30土地上之系爭地上物拆除，並
    將所占用之系爭土地返還予被上訴人，及依民法第179條之
    規定，請求上訴人應自108年5月8日起至交還系爭土地之日
    止，按年給付被上訴人依系爭土地當年申報地價總額百分之
    10相當於租金的不當得利，於法無據，應不予准許，而其假
    執行之聲請，因訴之駁回而失所附麗，應併予駁回。原審為
    上訴人敗訴之判決，並依職權宣告假執行及免為假執行，容
    有未洽，上訴意旨指摘原審判決違誤，請求廢棄改判，為有
    理由，爰將之廢棄並改判為如主文第二項所示。
八、本件事證已臻明確，兩造其餘攻擊防禦方法及證據，核與判
    決結果不生影響，爰不一一論列，併此敘明。
九、據上論結，本件上訴為有理由，依民事訴訟法第436條之1第
    3項、第450條、第78條、第85條第1項前段，判決如主文。
中　　華　　民　　國　　111 　年　　3 　　月　　28　　日
                  民事第一庭  審判長法　官　陳瑞水
　　　　　　　　　                  法  官  徐沛然
　　　　　　　　　　　　　　　　　　法  官  許嘉仁
以上正本係照原本作成。
本判決不得上訴。
中　　華　　民　　國　　111 　年　　3 　　月　　28　　日
                                    書記官　曾靖雯
附圖：彰化縣員林地政事務所109年1月3日員土測字第002000號 
       土地複丈成果圖。